# 同一控制下企业合并的疑惑

提问人：小头鱼 时间：2010-06-09 17:38:18
同一控制下企业合并， 1 、准则上说：“对于同一控制下的控股合并，在合并当期编制合并财务报表时，应当对合并资产负债表的期初数进行调整，同时应当对比较报表的相关项目进行调整，视同合并后的报告主体在以前期间一直存在。”
如果A公司在合并日 3 月 31 日同一控制下控股合并B公司，合并日A公司编制合并资产负债表时，其格式应该是期初数（ 1 月 1 日）、期末数（ 3 月 31 日）， 期末数比较好编制，对于期初数，要视同报告主体一直存在，但编制 1 月 1 日，长期投资金额如何确定？以B公司1 月 1 日净资产账面值？那借：长期股权投资，贷方作什么呢？不能简单用 3 月 31 日A公司偿付对价的账面价值吧。 贷方项目的金额，又会影响到借贷方差额调整资本公积科目？
那对于 1 月 1 日A公司的长期股权投资金额如何定？分录如何作？谢！
2 、准则上说“在合并资产负债表中，对于被合并方在企业合并前实现的留存收益(盈余公积和未分配利润之和)中归属于合并方的部分，应自合并方的资本公积转入留存收益和未分配利润。因合并方的资本公积(资本溢价或股本溢价)余额不足，被合并方在合并前实现的留存收益中归属于合并方的部分在合并资产负债表中未予全额恢复的，合并方应当在会计报表附注中对这一情况进行说明。”
根据上述规定，我的理解：也就是对于合并日的合并资产负债表，如果被合并方的资本公积未能足够恢复被合并方的留存收益时，则会出现合并资产负债表上的“未分配利润”科目余额与合并利润表上的“未分配利润”金额不一致！！故需在会计报表附注中进行说明。
理解是否正确？？
那合并日后，合并方如果新产生资本公积，是否应在合并层面上再去恢复未恢复的留存收益，直至足额恢复，以使得合并资产负债表上的“未分配利润”科目余额与合并利润表上的“未分配利润”金额一致！

回答人：chenyiwei
回复 楼主 小头鱼 的帖子 1 、同一控制下控股合并的合并日前合并报表编制，无需模拟长期股权投资或投资收益，只需将被合并方于相应时点或期间的报表与合并方及其他子公司的报表加总后，抵销内部往来和内部交易的影响即可。如果存在未纳入本次收购范围的少数股权的，则被合并方的净资产和净利润应按股权比例计算归属少数股东的金额，反映于合并报表的少数股东权益和少数股东损益项目中。 2 、即使被合并方的资本公积未能足够恢复被合并方的留存收益，也不应出现合并资产负债表上的“未分配利润”科目余额与合并利润表（应为股东权益变动表）上的“未分配利润”金额不一致的情况。因为无论是否恢复被合并方的留存收益，以及恢复多少，其对合并资产负债表和合并股东权益变动表的影响应当一致。如果由于合并日合并资产负债表上的资本公积不足导致未能全额恢复被合并方合并日前的留存收益，个人理解无需在以后产生资本公积时补充还原。因为在资本公积不足的情况下不恢复或者仅部分恢复被合并方留存收益，可以理解为先全额恢复，再从合并留存收益中通过股东权益内部结转的方式弥补合并资本公积的红字，也就是类似利润分配。

回答人：chenyiwei
回复 藤椅 小头鱼 的帖子由于股本具有法律上的意义，因此同一控制下企业合并中，编制合并日前的合并报表时，应当把被合并方当时的股本或实收资本在合并报表中并入“资本公积”反映。如果合并对价的支付方式为合并方发行新股，导致合并方自身的股本或实收资本于合并日增加的，则再体现为合并报表层面股本或实收资本的增加。

回答人：chenyiwei
回复 报纸 小头鱼 的帖子 1 、在合并日，按合并方作为合并对价发行的股份面值增加合并报表中的股本，该股本数与被合并方原有股本数之间的差额在合并报表层面调整资本公积处理。 2 、在合并日（ 3 月 31 日），被合并方的未分配利润 100 是从合并日之前沿续下来的，因此不能在抵销分录中抵销。长期投资 240 抵销时的分录应当是：借股本 100 ，借资本公积 140 ，贷长期股权投资 240 ，即被合并方在合并日前形成的留存收益全部沿续下来，以体现合并主体自最早期间期初开始就一直存在并延续至今。

回答人：chenyiwei
回复 8 楼 小头鱼 的帖子 1 、不是的。合并资产负债表上 1 月 1 日的股本数仍然是合并方原有的股本数（被合并方的股本数不计入）， 3月 31 日以后按照合并方增发后的股本数计入，同样不反映被合并方原有的股本数。即：合并报表上的“股本”项目只反映合并方在报告日的股本数，这一点与原先合并报表的惯例是完全一致的，并不因为同一控制下企业合并概念的引入而改变。 2 、可以这样理解。或者，对于此类情况下合并报表层面资本公积的负数余额，可以在合并日在合并股东权益变动表中通过股东权益内部结转的方式，从未分配利润中划出一块到资本公积，把负数补为零，这样的最终效果与准则所说的“以资本公积余额为限恢复被合并方留存收益”是一致的。

回答人：chenyiwei
回复 11 楼 小头鱼 的帖子可以在“股东权益内部结转”中增设一项“其他”反映该项结转。 从我个人理解，我个人不主张补为零，也就是被合并方的留存收益全部恢复，不受是否会导致资本公积变为负数的限制。我上面说要补为零，仅仅是因为现有准则如此规定，但我个人并不完全赞同此做法。